臺灣臺南地方法院柳營簡易庭民事判決
111年度營簡字第362號
原      告  黃德煜  
被      告  中華民國
管  理  人  行政院農業委員會林務局

法定代理人  林華慶  
訴訟代理人  鄭美麗  
上列當事人間確認袋地通行權事件，經本院柳營簡易庭於民國11
1年12月6日言詞辯論終結，判決如下：
    主  文
一、原告之訴駁回。
二、訴訟費用由原告負擔。
    事實及理由
一、原告起訴主張：
  ㈠原告所有坐落臺南市○○區○○○段0○○○段0000地號土地上現有原
    告所有門牌號碼臺南市○○區○○里○○00○0號房屋坐落，因原告
    之同段129地號土地四周為被告所有坐落同段1296地號土地(
    下稱系爭土地)圍繞，未直接臨路，致原告無法為通常之利
    用，需通行被告系爭土地始得連接道路對外通行，爰依民法
    第787條、第788條第1項前段及第786條第1項前段規定，請
    求確認原告就被告系爭土地如附圖所示編號A部分之土地(下
    稱系爭通行地)有通行權存在，被告並應容忍原告在該部分
    土地上開設道路、鋪設柏油、水泥、設置側溝及設置電線、
    水管，且被告不得為禁止或妨害原告通行及設置前開管線之
    行為。
  ㈡並聲明：
　⒈確認原告就系爭通行地有通行權存在。
　⒉被告應容忍原告在前開土地上開設道路、鋪設柏油、水泥、
    設置側溝及設置電線、水管，且不得為禁止或妨害原告通行
    及設置前開管線之行為。
二、被告則以：
　㈠臺南市白河區護林協會前經行政院農業委員會林務局45年10
    月3日林政字第33739號函准承租系爭土地，現今之承租人為
    訴外人侯春南、吳國信、張淑純、張淑君(張淑純、張淑君
    為原承租人張政雄之繼承人)，租地位置如被告民事答辯狀
    附圖(見本院111年度營司簡調字第249號卷第55頁)所示，原
    告之土地雖為上開租地圍繞，惟系爭通行地因承租人之耕作
    需求而供被告之承租人通行，原告於92年間取得同段129地
    號土地後，亦使用被告之系爭通行地通行至今，被告並未阻
    礙原告通行系爭通行地。
  ㈡原告之同段129地號土地上現已設有水管、電線等管路，已有
    水、電可供原告之土地使用，被告並無須容忍原告在系爭土
    地開設道路、鋪設柏油、水泥、設置側溝及設置水管、電線
    之義務。
　㈢並聲明：原告之訴駁回。
三、得心證之理由：
　㈠依袋地所有人對於鄰地有通行權，應於通行必要之範圍內，
    擇其周圍地損害最少之處所及方法為之，對於通行地因此所
    受之損害，並應支付償金；於鄰地所有人有異議時，有通行
    權之人或異議人得請求法院以判決定之，分別為民法第787
    條第2項、第3項及準用第779條第4項所明定。參之民法第77
    9條第4項規定於98年1月23日增訂時之立法理由揭櫫：「第4
    項訴訟性質係屬形成之訴，對於何謂鄰地之損害最少之處所
    及方法，審理法院不受當事人聲明之拘束，得依職權認定之
    。惟若主張有通過權之人或異議之人請求對特定之處所及方
    法確認其有無通過之權時，則非形成之訴，而為確認之訴，
    此際，法院即應受當事人聲明之拘束。」等語（臺灣高等法
    院暨所屬法院105年法律座談會民事類提案第10號審查意見
    參見照）。是以民法第787條規定之袋地通行權，基於程序
    機能選擇權，原告可提起確認之訴或形成之訴。前者係就鄰
    地之特定處所及方法訴請法院確認其有無通行之權，後者依
    第787條第3項準用同法第779條第4項規定，則係請求法院就
    鄰地損害最少之處所及方法酌定由其通行。民法第789條之
    袋地通行權為民法第787條袋地通行權之一種，當亦為相同
    之解釋。本件原告主張其所有坐落同段129地號土地為袋地
    ，對被告所管理之系爭土地有通行權存在，其起訴聲明第一
    項請求：原告就系爭通行地有通行權存在，原告於111年8月
    2日言詞辯論期日稱希望法院判決可以就現有道路通行，其
    所稱之現有道路即系爭通行地，堪認此屬確認之訴。揆諸上
    開說明，基於原告之程序機能選擇權，其既主張其所提起之
    訴為確認之訴，是本院應受當事人聲明之拘束，僅針對原告
    所主張之處所確認其有無通行權，爰先予指明。
  ㈡原告之訴，有下列各款情形之一者，法院得不經言詞辯論，
    逕以判決駁回之。但其情形可以補正者，審判長應定期間先
    命補正：一、當事人不適格或欠缺權利保護必要。二、依其
    所訴之事實，在法律上顯無理由，民事訴訟法第249條第2項
    定有明文。確認法律關係之訴，非原告有即受確認判決之法
    律上利益者，不得提起之，民事訴訟法第247條第1項前段定
    有明文。所謂即受確認判決之法律上利益，係指因法律關係
    之存否不明確，致原告在私法上之地位有受侵害之危險，而
    此項危險得以對於被告之確認判決除去之者而言。若被告對
    原告主張之法律關係，自始無爭執，即法律關係之存否並無
    不明確之情形，尚不能謂原告有即受確認判決之法律上利益
    。從而，如被告對原告主張之通行權一事，有所爭執，固可
    認原告有提起訴訟確認通行權存否之法律上利益，惟倘若被
    告表明原告就其所有土地有通行權存在，客觀上亦無設置障
    礙物妨害原告通行之行為，自難認被告對原告主張之通行權
    存否有爭執，則原告對被告提起確認通行權之訴，應認欠缺
    權利保護必要，而無受確認判決之法律上利益。
　㈢原告主張其就系爭通行地有通行權存在等語。經查，被告並
    未否認原告有通行系爭通行地之權利，現亦未阻礙原告通行
    系爭通行地，原告於本院審理過程中亦自陳目前仍可經由系
    爭通行地出入，則被告並未爭執原告就系爭通行地有無通行
    權存在，原告所主張其對系爭通行地有通行權之法律關係即
    無不明確之情形，依上開說明，無法認原告有即受確認判決
    之法律上利益，是原告請求確認其就被告之系爭通行地有通
    行權存在，並無受確認判決之法律上利益，而欠缺權利保護
    之必要，應予駁回。
  ㈣原告另主張被告應容忍其在系爭通行地上開設道路及設置側
    溝、電線及水管，且不得有禁止、妨害其通行及設置前開管
    線之行為等語。惟有通行權人於必要時，得開設道路；土地
    所有人非通過他人之土地，不能設置電線、水管、瓦斯管或
    其他管線，或雖能設置而需費過鉅者，得通過他人土地之上
    下而設置之，民法第788條第1項前段、第786條第1項前段固
    有明文。惟查，原告目前通行之系爭通行地上現已開設如被
    告民事答辯狀證物3所示之道路供通行之用，並已設置如被
    告民事答辯狀證物4所示之側溝、水管及電錶桿，此為原告
    所不否認，原告既已有水、電可供其使用，難認原告有在系
    爭通行地上再行開設道路及設置側溝、管線之必要，原告上
    開請求，亦屬無據，應予駁回。
四、從而，原告依民法第787條規定，請求確認其就系爭通行地
    有通行權存在，因被告現並未阻礙原告通行，原告對此無確
    認利益存在，而欠缺權利保護必要。原告另依同法第788條
    第1項前段、第786條第1項前段規定，請求被告應容忍其在
    系爭通行地開設道路、設置側溝、管線部分，因該地上亦已
    設置有道路及側溝、管線，原告亦無再行開設道路、側溝及
    鋪設管線之必要，原告上開主張，均屬無據，應予駁回。
五、按訴訟費用，由敗訴之當事人負擔，民事訴訟法第78條定有
    明文。本件為原告敗訴之判決，訴訟費用即應由原告負擔，
    爰判決如主文第2項所示。
六、本件事證已臻明確，兩造其餘之攻擊或防禦方法及所提出之
    證據，經本院斟酌後，認為均不足以影響本判決之結果，爰
    不逐一論列，附此敘明。
七、據上論結，本件原告之訴為無理由，依民事訴訟法第436條
    第2項、第249條第2項、第78條，判決如主文。
中　　華　　民　　國　　111 　年　　12　　月　　20　　日
                  臺灣臺南地方法院柳營簡易庭
                              法  官  陳協奇
以上正本係照原本作成。
如不服本判決，應於送達後20日內，向本院提出上訴狀並表明上訴理由，如於本判決宣示後送達前提起上訴者，應於判決送達後20日內補提上訴理由書（須附繕本）。如委任律師提起上訴者，應一併繳納上訴審裁判費。　　　　　　　　　　　　　　　
中　　華　　民　　國　　111 　年　　12　　月　　20　　日
　　　　　　　　　　　　　　　書記官  洪季杏